【裁判字號】    98,簡上,48
【裁判日期】    990706
【裁判案由】    確認本票債權不存在
【裁判全文】
臺灣桃園地方法院民事判決              98年度簡上字第48號
上 訴 人   乙○○
被上訴人   甲○○
上列當事人間確認本票債權不存在事件，上訴人對於民國98年2
月24日本院中壢簡易庭97年度壢簡字第944 號第一審判決提起上
訴，本院於民國99年6月15 日言詞辯論終結，判決如下：
    主  文
上訴駁回。
第二審訴訟費用由上訴人負擔。
    事實及理由
一、本件上訴人起訴主張：除與原審判決書所載者相同茲予引用
    外補稱：被上訴人所提出之匯款回條均由被上訴人匯入東洋
    公司帳戶，是本件消費借貸關係係存在於東洋公司與被上訴
    人間。另附表一編號1 所示本票到期日95年10月31日是被上
    訴人未經伊同意擅自填入，並聲明請求判決：(一)原判決廢棄
    。(二)確認台灣桃園地方法院97年度司票字第5516號本票裁定
    事件，附表一所示之本票金額及自該裁定附表所載利息起算
    日起至清償日止，按週年利率百分之六計算之利息債權不存
    在。(三)被上訴人應撤銷臺灣桃園地方法院97年度司執字第69
    683 號（併入98年度執木字第13584 號及98年度29338 號）
    強制執行之參與分配。
二、被上訴人則以：除與原審判決書所載者相同茲予引用外補稱
    ：伊於民國94年間共匯款新台幣（下同）3,185,000 元於上
    訴人所指定之東洋建設企業有限公司（下稱東洋公司）帳戶
    ，伊確實是借錢給上訴人而非東洋公司，因東洋公司快倒了
    ，上訴人想賴帳才說是東洋公司向伊借錢，並聲明：上訴駁
    回。
三、按確認法律關係之訴，非原告有即受確認判決之法律上利益
    者，不得提起之，民事訴訟法第247 條第1 項前段定有規定
    。又所謂有即受確認判決之法律上利益者，係指法律關係之
    存否在當事人間不明確，因其不明確致原告之權利或其他法
    律上之地位有不安之危險，而該不安之危險，得以確認判決
    予以除去者而言。經查：上訴人主張被上訴人持其所簽發如
    附表一所示之本票，向本院聲請本票裁定，然而附表一所示
    本票債權共104 萬元已因清償而不存在，僅未收回系爭本票
    ，是其票據債務關係存否不明確，上訴人主觀上就附表一所
    示本票之法律地位有所不安，而此不安得以判決除去，從而
    ，上訴人就此提起確認本票債權不存在之訴，有確認判決之
    法律上利益，應予准許。
四、查，上訴人分別於94年6 月20日、7 月19日簽發票面金額分
    別為35萬元、69萬元如附表一所示之本票給被上訴人，被上
    訴人持系爭本票聲請本院97年度司票字第5516號裁定准予強
    制執行，並經被上訴人以該本票裁定聲請本院以97年度司執
    字第69683 號執行上訴人所有財產之事實，為兩造所不爭執
    ，自堪信為真實；又上訴人於本院審理中雖一再主張被上訴
    人係將借款金額匯入東洋公司帳戶，故本件消費借貸關係是
    存在於東洋公司與被上訴人間，惟上訴人於本院審理中到庭
    自陳：「（問：94年間，你是東洋建設的負責人嗎？）是」
    、「（問：94年被上訴人匯款給東洋建設的錢，是不是就是
    你本人借的？）是我借的…」（見本院98年8 月5 日準備程
    序筆錄），足證上訴人辯稱與被上訴人間無消費借貸關係，
    顯不足採，是兩造間確實存在消費借貸關係。
五、按當事人主張有利於己之事實者，就其事實有舉證之責任，
    民事訴訟法第277 條前段定有明文。次按，在票據上簽名者
    ，依票上所載文義負責，票據法第5 條第1 項亦定有明文。
    按發票人對於執票人主張之原因事實及票據之真正，並不爭
    執，而主張票款已因清償抵銷等原因而消滅者，則舉證責任
    應由發票人負之，最高法院48年台上字第389 號著有判例可
    資參照。上訴人既對於系爭本票之真正並不爭執，惟主張附
    表一之本票擔保之104 萬元借款債務業已陸續開立如附表二
    所示支票10紙清償等語，然此為被上訴人所否認。是本件爭
    點即為上訴人對於前揭清償之主張，得否舉證以明之？
（一）按金錢債權之債務人主張欠款已經清償，而債權人主張債
      務人此項清償之款項係屬另筆債務，並非系爭欠款時，則
      依舉證責任分配之原則，應由債權人就另筆債務之存在負
      舉證責任，最高法院73年度台上字第2383號著有判決可資
      參考。上訴人主張已開立如附表二編號1 、2 所示支票2
      紙，且該支票2 紙均於94年6 月30日經付款銀行華南商業
      銀行八德分行兌付，有華南商業銀行存款往來明細表附卷
      可稽（見原審卷第78頁），惟被上訴人辯稱：上訴人所簽
      發附表二編號1 、2 之2 張支票係用以清償他筆債務，而
      非系爭本票之債務，所以系爭本票未還上訴人等語，則依
      前開說明，自應由被上訴人就附表一本票債權外，兩造間
      另有借款契約債權獨立存在，且有別於系爭本票債權之利
      己事實負舉證責任。經查，被上訴人主張兩造間之全部借
      款債權總計318 萬5 千元等語，業據其於本院98年8 月5
      日審理中當庭提出6 張復華銀行平鎮分行匯款回條及1 張
      台北富邦銀行中壢分行匯款回條附卷為證，而上訴人亦自
      承兩造間有如被上訴人所列之「欠款明細表」所列之金錢
      借貸關係（見99年4 月21日準備程序筆錄），僅辯稱上開
      借款債務皆已清償等語，而附表一編號1 、2 之本票債權
      金額，低於被上訴人舉證其已匯款予上訴人之金額，故被
      上訴人主張兩造間除了系爭本票債務關係外，尚有其他借
      款法律關係存在之事實，即足採信。再查上訴人曾為公司
      負責人，且會使用票據為交易之工具，堪信有相當之智識
      程度，則倘若上訴人於附表二編號1 、2 二張支票經付款
      銀行華南商業銀行八德分行兌付後，衡情豈有不向被上訴
      人取回系爭本票，且任由被上訴人持有系爭本票長達1 年
      4 個多月（即至聲請本票裁定時）之理？顯與事理有違，
      顯見被上訴人抗辯附表二編號1 、2 之支票係用以清償他
      筆債務等語，尚非虛妄，而堪採信。
（二）查上訴人提出附表二編號3 至編號10之支票，主張業已清
      償附表一編號2 之本票票款，復主張編號3 之支票是用現
      金換票，編號4 至編號10支票均為利息票，為被上訴人所
      否認，而抗辯編號3 之支票是以編號4 之支票換票，且編
      號3 至編號10之支票均未兌現（見本院98年11月25日準備
      程序筆錄）。上訴人既主張編號3 支票是以現金換票，惟
      其無法提出證據資料證明確實以現金換取編號3 之支票，
      亦未提出附表二編號4 至編號10之支票經提示兌現之證據
      ，是以上訴人主張已清償附表一編號2 本票之債務，顯不
      可採。
（三）是被上訴人辯稱附表二編號1 、2 之支票係清償他筆債務
      ，編號3 至10之支票均未兌現，堪可採信。而上訴人既未
      能舉證證明系爭本票之款項，確實已經清償完畢之事實，
      則上訴人主張系爭本票已經上訴人清償完畢，自無可採。
      上訴人就其有利之清償事實，既然無法舉證證明以實其說
      ，則附表一所示之本票債權即屬存在，從而上訴人主張附
      表一所示之本票債權不存在，顯無理由。
六、綜上所述，附表二編號1 、2 支票二紙均為被上訴人所否認
    用以清償本件借款，而編號3 至10支票均未兌現等情，即以
    上訴人所提出附表二編號1 至10之支票，要難採為其有利之
    憑證，此外上訴人就其所主張系爭本票債務已清償之事實，
    未舉證證明以實其說，其主張已清償云云，要難採信，而認
    被上訴人抗辯稱系爭本票債權尚未清償等語，堪信為實在，
    即被上訴人就系爭本票之債權應仍存在。從而，上訴人起訴
    請求確認系爭本票債權不存在，為無理由，應予駁回。原審
    為上訴人敗訴之判決，經核於法並無不合，上訴意旨指摘原
    判決不當，求予廢棄改判，為無理由，應予駁回。
七、本件事證已臻明確，兩造其餘主張、陳述及所提證據，經審
    酌與上開判決結果不生影響，不再一一論述，併此敘明。
八、據上論結，本件上訴為無理由，依民事訴訟法第436 條之1
    第3 項、第449 條第1 項、第78條，判決如主文。
中    華    民    國    99    年     7    月    6     日
                民事第一庭審判長法  官  郭琇玲
                                法  官  范明達
                                法  官  陳婉玉
上列正本證明與原本無異
本判決不得上訴。
中    華    民    國    99    年     7    月    7     日
                                書記官  利冠蔚
附表一：（本票）
┌──┬──────┬─────┬───────┬─────┐
│編號│發   票   日│面     額 │   到期日     │票據號碼  │
│    │（民國）    │（新臺幣）│              │          │
├──┼──────┼─────┼───────┼─────┤
│1   │94年6月20日 │  35萬元  │95年10月31日  │  未載    │
├──┼──────┼─────┼───────┼─────┤
│2   │94年7月19日 │  69萬元  │ 94年7月31日  │ 319679   │
└──┴──────┴─────┴───────┴─────┘
附表二：（支票）
┌───────────────────────────┐
│發票人均為：東洋建設企業有限公司                      │
│付款人均為：華南商業銀行八德分行                      │
├─┬──────┬─────┬──────┬─────┤
│編│ 發票日     │票面金額  │  提示日    │票據號碼  │
│號│            │（新臺幣）│            │          │
├─┼──────┼─────┼──────┼─────┤
│1 │94年6月30日 │  20萬元  │94年6月30日 │PC0000000 │
├─┼──────┼─────┼──────┼─────┤
│2 │94年6月30日 │  15萬元  │94年6月30日 │PC0000000 │
├─┼──────┼─────┼──────┼─────┤
│3 │94年8月 2日 │  69萬元  │            │PC0000000 │
├─┼──────┼─────┼──────┼─────┤
│4 │96年8月 2日 │  69萬元  │            │SC0000000 │
├─┼──────┼─────┼──────┼─────┤
│5 │97年3月15日 │  40萬元  │            │SC0000000 │
├─┼──────┼─────┼──────┼─────┤
│6 │97年2月15日 │  40萬元  │            │SC0000000 │
├─┼──────┼─────┼──────┼─────┤
│7 │97年1月15日 │  40萬元  │            │SC0000000 │
├─┼──────┼─────┼──────┼─────┤
│8 │96年6月15日 │  40萬元  │            │SC0000000 │
├─┼──────┼─────┼──────┼─────┤
│9 │97年5月15日 │  40萬元  │            │SC0000000 │
├─┼──────┼─────┼──────┼─────┤
│10│97年4月15日 │  40萬元  │            │SC0000000 │
└─┴──────┴─────┴──────┴─────┘

司法院資訊處製作；財團法人民間司法改革基金會備份。
